【裁判字號】    90,易,2929
【裁判日期】    901012
【裁判案由】    勞工安全衛生法
【裁判全文】
臺灣板橋地方法院刑事判決                          九十年度易字第二九二九號
    公  訴  人  臺灣板橋地方法院檢察署檢察官
    被      告  晃盛電器工業股份有限公司
    代  表  人  甲○○
    被      告  乙○○
右列被告因業務過失致死案件，經檢察官提起公訴（九十年度偵字第一三一五Ｏ、第
一一三八五號），本院判決如左：
    主  文
乙○○從事業務之人，因業務上之過失致人於死，處有期徒刑肆月，如易科罰金，以
參佰元折算壹日，緩刑貳年。
晃盛電器工業股份有限公司無罪。
    事  實
一、乙○○係設於台北縣永和市○○路二六八號一樓晃盛電器工程股份有限公司（下
    稱晃盛公司）實際負責指派、調度員工工作之人（該公司負責人為甲○○，起訴
    書誤載為乙○○），為從事業務之人，因台灣電力股份有限公司（下稱台電公司
    ）於八十九年三月間將台北南區營業處八十九年雙和工區配電外線工程發包交予
    晃盛公司承攬，晃盛公司承攬上開工程後，於民國九十年三月十一日上午欲派員
    前往台北縣中和市○○路一七一巷三弄十二號之工地，將遺留該處之變壓器二個
    以吊掛之方式裝載於大貨車載回。乙○○明知雇主對勞工應施以從事工作及預防
    災變所必要之安全衛生教育訓練，且使用起重機從事吊掛作業人員，雇主應使其
    接受吊掛作業人員特殊作業安全衛生教育訓練，且明知晃盛公司僱用之泰國籍勞
    工ＳＡＥＮＳＵＫ  ＰＲＡＰＨＡＴ（以下稱中文譯名巴帕）尚未接受吊掛作業
    之特殊安全衛生教育訓練，而依當時情形並無不能注意之情事，竟疏未注意，因
    當日適逢星期假日，人手不足，而指派尚未接受吊掛作業安全衛生教育訓練之巴
    帕隨同晃盛公司員工劉建良、林茂誠，於九十年三月十一日上午前往位於台北縣
    中和市○○路一七一巷三弄十二號之工地。巴帕、劉建良與林茂誠於當日上午十
    時二十分許到達上開工地後，由劉建良負責操作吊臂，巴帕負責將變壓器吊掛載
    吊臂上，林茂誠則載貨車上負責接應吊起之變壓器，該三人順利吊起第一個變壓
    器後，於當日上午十一時二十分許，巴帕等三人準備吊起第二個變壓器時，巴帕
    原應利用變壓器前、後側之左上角及右上角共四個專供吊掛用螺絲作為支點從事
    吊掛，惟因第二個變壓器後側左上角螺絲不知去向，巴帕又未經過吊掛作業之安
    全衛生教育訓練，竟僅以第二個變壓器前側左上角及後側右上角二個螺絲作為支
    點從事吊掛，且巴帕僅將共有九牙之螺絲旋入約二、三牙，未確實檢查螺絲之螺
    牙是否確實完全旋入，該螺牙在無法承受變壓器重量及變壓器旋轉時產生之離心
    力之情形下，在變壓器經吊起之後，螺絲即發生螺牙崩牙之現象，吊掛中之變壓
    器旋即掉落，巴帕又未與被吊物下方保持安全距離，一時閃避不及，遭掉落之變
    壓器壓傷骨盆及左腿，因而致巴帕受有左腿骨折、骨盆骨折等傷害，經送醫後仍
    不治死亡。
二、案經台北縣警察局中和分局報請臺灣板橋地方法院檢察署檢察官相驗後，由檢察
    官自動檢舉偵查起訴。
    理  由
壹、有罪部分：
一、訊據被告乙○○坦承右揭事實不諱，核與證人劉介良於警訊、偵查中指述之情節
    相符，又泰國籍勞工巴帕因未接受吊掛之安全衛生教育訓練，致吊掛之變壓器螺
    絲崩牙掉落，進而遭掉落之變壓器壓傷骨折，經送醫仍不治死亡之事實，亦經檢
    察官督同檢驗員相驗屬實，製有驗斷書及相驗屍體證明書、相驗照片五幀在卷足
    稽（參見台灣板橋地方法院檢察署九十年度相字第三四六號案卷第十七頁至第廿
    二頁及第廿九頁至第三十頁），並有現場照片十幀及行政院勞工委員會北區勞動
    檢查九十年五月十一日臺九十勞北檢營字第二二七三一號函暨隨函檢送之職業災
    害檢查報告書一件在卷可資佐證（參見同上案卷第三十二頁至第五十一頁）。被
    告乙○○明知巴帕尚未接受吊掛作業之安全衛生教育訓練，而依當時之情況，復
    非不能注意，竟疏注意於，仍指派巴帕從事吊掛作業，顯有過失。又巴帕之死亡
    與被告乙○○之過失行為間顯有相當因果關係。綜上所述，本件事證明確，被告
    乙○○之犯行洵堪認定，自應依法論科。
二、按雇主對勞工應施以從事工作及預防災變所必要之安全衛生教育、訓練，又雇主
    對使用起重機具從事吊掛作業人員，應使其接受特殊作業安全衛生教育訓練，勞
    工安全衛生法第二十三條第一項、勞工安全衛生教育訓練規則第十一條第一項第
    六款分別定有明文。被告乙○○係晃盛公司負責人甲○○之女，負責晃盛公司員
    工調度、指派之工作，為從事業務之人，其其明知前開規定，且明知巴帕尚未接
    受吊掛作業之安全衛生教育訓練，仍指派其前往從事吊掛工作，被告乙○○因業
    務上之過失行為致泰國籍勞工巴帕死亡，核其所為係犯刑法第二百七十六條第二
    項之業務過失致死罪。公訴人雖認被告乙○○係犯勞工安全衛生法第二十八條之
    罪嫌，應依同法第三十一條論處，惟按勞工安全衛生法第三十一條第一項規定：
    「違反第五條第一項或第八條第一項之規定，致發生第二十八條第二項第一款之
    職業災害者，處三年以下有期徒刑、拘役、或科或併科新台幣十五萬元以下罰金
    。」，亦即雇主在違反勞工安全衛生法第五條第一項或第八條第一項之規定，因
    而發生死亡災害之情形下，方能適用同法第三十一條第一項之規定論處。然觀之
    起訴書之犯罪事實及證據並所犯法條欄第一項之論述，公訴人亦認被告乙○○係
    明知勞工安全衛生法第二十三條第一項、勞工安全衛生教育訓練規則第十一條第
    一項第六款之規定而疏未遵守，致發生本件死亡結果，起訴書自始至終並未論及
    被告乙○○有何違反勞工安全衛生法第五條第一項或第八條第一項規定之情形，
    本院亦查無被告乙○○有何違反勞工安全衛生法第五條第一項或第八條第一項規
    定之情事，公訴人之起訴法條尚有誤會，應予變更。爰審酌被告乙○○之過失情
    節、品行、智識程度、所生危害及犯罪後坦承犯行，態度良好，且事後已賠償泰
    國籍勞工巴帕之家屬並達成和解，有授權書、和解書等資料在卷可參（附於上開
    偵查卷第廿五頁至第廿八頁）等一切情狀，量處如主文所示之刑，並諭知易科罰
    金之折算標準。末查被告乙○○前未曾受有期徒刑以上刑之宣告，此有臺灣高等
    法院檢察署刑案紀錄簡覆表在卷足憑，本院認被告乙○○受此偵審訴訟程序及刑
    之宣告等教訓，當知所警惕，應無再犯之虞，所宣告之刑以暫不執行為適當，併
    予宣告緩刑二年，用啟自新，以勵來茲。
貳、無罪部分：
一、公訴意旨另以：被告乙○○係晃盛公司負責人（應係甲○○之誤），承攬台電公
    司上述工程，疏未注意勞工實施吊掛作業前，需先取得特殊安全衛生教育訓練之
    及格證書，始得從事吊掛作業業務，而依當時情形，並非不能注意，竟疏未注意
    ，指派尚未接受特殊安全衛生教育訓練之外勞巴帕於九十年三月十一日在台北縣
    中和市○○路一七一巷三弄十二號前，執行吊掛業務時，致巴帕遭吊運中之變壓
    器壓傷致左腿骨折、骨盆骨折送醫不治死亡，因認晃盛公司應依勞工安全衛生法
    第三十一條第二項科處罰金刑。
二、按犯罪事實應依證據認定之，無證據不得推定其犯罪事實；又不能證明被告犯罪
    者，應諭知無罪之判決；刑事訴訟法第一百五十四條、第三百零一條第一項分別
    定有明文。次按勞工安全衛生法第三十一條第二項係規定，法人犯同法第三十一
    條第一項之罪者，除處罰其負責人外，對該法人亦科以前項之罰金。亦即必須有
    違反第五條第一項或第八條第一項之規定，致發生第二十八條第二項第一款（死
    亡災害）之職業災害之情形，除處罰其法人負責人外，對該法人亦科以第三十一
    條第一項之罰金。
三、經查，本件被告甲○○所為係犯刑法第二百七十六條第二項之業務過失致死罪，
    並無違反勞工安全衛生法第五條第一項或第八條第一項之情事，即無違反勞工安
    全衛生法第三十一條第一項之規定，已如前述。公訴人於起訴書中除論述被告甲
    ○○違反勞工安全衛生法第二十三條第一項、勞工安全衛生教育訓練規則第十一
    條第一項第六款之規定外，並未提及被告甲○○有何違反勞工安全衛生法第五條
    第一項或第八條第一項規定之事實，本院亦查無證據足認被告甲○○有何違反勞
    工安全衛生法第五條第一項或第八條第一項規定之行為，自無從對晃盛公司科以
    勞工安全衛生法第三十一條第一項之罰金。
四、綜上所述，公訴人所舉之事證，尚不足以為被告晃盛公司有罪之認定；此外，本
    院復查無何積極證據足認被告晃盛公司確涉有公訴人所指之違反勞工安全衛生法
    第三十一條規定之犯行，揆諸前開說明，自應為被告晃盛公司無罪之諭知。
據上論斷，應依刑事訴訟法第二百九十九條第一項前段、第三百條、第三百零一條第
一項前段，刑法第二百七十六條第二項、第四十一條第一項、第七十四條第一款，罰
金罰鍰提高標準條例第一條前段、第二條，判決如主文。
本案經檢察官鄭嘉欣到庭執行職務。
中      華      民      國      九十      年      十      月    十二    日
                                  臺灣板橋地方法院刑事第三庭
                                          法  官  連  育  群
右正本證明與原本無異。
如不服本判決，應於判決送達後十日內，向本院提出上訴狀。
                      書記官  蘇  恩  慶
中      華      民      國      九十      年      十      月    廿三    日
附錄本案論罪科刑法條全文：
刑法第二百七十六條：
因過失致人於死者，處二年以下有期徒刑、拘役或二千元以下罰金。
從事業務之人，因業務上之過失犯前項之罪者，處五年以下有期徒刑或拘役，得併科
三千元以下罰金。


司法院資訊處製作；財團法人民間司法改革基金會備份。
